臺北高等行政法院判決
111年度交上字第80號
上  訴  人  楊子毅                                      

被 上訴 人  交通部公路總局臺北市區監理所

代  表  人  江澍人（所長）
上列當事人間交通裁決事件，上訴人對於中華民國111年2月10日
臺灣基隆地方法院110年度交字第30號行政訴訟判決，提起上訴
，本院判決如下：
    主  文
一、上訴駁回。
二、上訴審訴訟費用新臺幣750元由上訴人負擔。
    事實及理由
一、爭訟概要：上訴人於民國109年12月23日7時6分許，駕駛其
    所有車號0000-00號自用小客車（下稱系爭車輛），行經臺
    北市內湖區民權東路6段、堤頂大道1段（下稱系爭路段）處
    時，因有「駕駛人轉彎時未顯示方向燈」之違規行為，經民
    眾以科學儀器行車紀錄器錄影採證檢舉，經臺北市政府警察
    局內湖分局（下稱舉發機關）員警查證屬實後，於110年1月
    18日填製臺北市政府警察局北市警交大字第AV0965722號舉
    發違反道路交通管理事件通知單（下稱舉發通知單）予以舉
    發。嗣上訴人於應到案期限內向被上訴人所屬基隆監理站申
    訴，經被上訴人函請舉發機關查復屬實，被上訴人仍認上訴
    人有「汽車駕駛人未依規定使用方向燈」之交通違規，乃依
    道路交通管理處罰條例（下稱道交處罰條例）第42條規定，
    以110年3月5日北市監基裁字第25-AV0965722號裁決書（下
    稱原處分），裁處上訴人罰鍰新臺幣（下同）1,200元。上
    訴人不服，提起行政訴訟，經臺灣基隆地方法院（下稱原審
    ）110年度交字第30號行政訴訟判決（下稱原判決）駁回，
    上訴人仍不服，提起本件上訴。
二、上訴人起訴主張及訴之聲明、被上訴人於原審之答辯及聲明
    、原判決認定之事實及理由，均引用原判決書所載。 
三、上訴意旨略以：上訴人於系爭路段並無換入內側車道之需要
    ，故無道交處罰條例第48條第1項第4款所定，在多車道左轉
    彎時應先駛入內側車道之違規，亦無道路交通安全規則第10
    2條第1項第5款所定，汽車行駛至交岔路口左轉彎時，應距
    交岔路口30公尺「前」顯示方向燈或手勢，換入內側車道或
    左轉車道，行至交岔路口中心處左轉彎時，並不得占用來車
    道搶先左轉(交通部98年6月6日交路字第980035345號函參照
    )，若使用左側方向燈卻依然行駛於原車道，更容易造成後
    方用路人的混淆。原判決認定系爭路段係交岔路口，容有誤
    會，依交通部路政司109年8月28日臺監字第1090019136號函
    釋意旨，有關「行車轉向」之轉向係指車輛之軌跡非依原方
    向繼續行駛之情形（包含轉彎），汽車行經彎道時，是否構
    成轉向行為而應使用方向燈一節，因車輛依該道路線型轉彎
    行駛（例如車輛於北宜公路依該路型道行駛）時，非屬車輛
    不依該道路原方向行駛之轉向行為，駕駛人不需顯示方向燈
    。本件上訴人之行車動線，係行駛於民權東路6段往堤頂大
    道1段之多車道，在設有紅綠燈管制下，僅得彎向堤頂大道1
    段，屬「線型轉彎」行駛情形，非屬車輛不依該道路原方向
    行駛之「轉向」行為，又無換入內側車道之需要，上訴人未
    使用方向燈，並無違誤，此有臺灣臺北地方法院109年度交
    字第436號、109年度交字第251號行政訴訟判決（下合稱另
    案）可資參照，並聲明：原判決廢棄，原處分撤銷。
四、本院經核原判決並無違誤，茲就上訴理由再予補充：
  ㈠按道交處罰條例第42條規定：「不依規定使用燈光者，處1,2
    00元以上3,600元以下罰鍰。」又道路交通安全規則第91條
    第1項第2款規定：「行車遇有轉向、減速暫停、讓車、倒車
    、變換車道等情況時所用之燈光及駕駛人之手勢，應依下列
    規定：……二、左轉彎時，應先顯示車輛前後之左邊方向燈光
    ，或由駕駛人表示左臂平伸，手掌向下之手勢。……」第102
    條第5款規定：「汽車行駛至交岔路口，其行進、轉彎，應
    依下列規定：……五、左轉彎時，應距交岔路口30公尺前顯示
    方向燈或手勢，換入內側車道或左轉車道，行至交岔路口中
    心處左轉，並不得占用來車道搶先左轉。」第109條第2項第
    2款規定：「汽車駕駛人，應依下列規定使用方向燈：……二
    、左（右）轉彎時，應先顯示車輛前後之左（右）邊方向燈
    光；……」另依道路交通標誌標線號誌設置規則第188條第1項
    、第2項第2款規定：「（第1項）指向線，用以指示車輛行
    駛方向。以白色箭頭劃設於車道上。本標線設於交岔路口方
    向專用車道上與禁止變換車道線配合使用時，車輛須循序前
    進，並於進入交岔路口後遵照所指方向行駛。（第2項）本
    標線之式樣，依其目的規定如下：……二、指示轉彎：弧形箭
    頭。」第206條第1項第2款第1目規定：「行車管制號誌各燈
    號顯示之意義如左：……二、箭頭綠燈 (一) 箭頭綠燈表示僅
    准許車輛依箭頭指示之方向行駛。」可知車輛方向燈為汽車
    駕駛人互通訊息之重要憑藉，使用目的係為提醒其他用路人
    注意其行車動線，並有足夠時間採取必要之安全措施，以保
    障用路人行車安全，當駕駛人只是依循道路線型行駛時，對
    於其他用路人不會產生必須特別留意其行車動線之情形，而
    無使用車輛方向燈之必要，反之當行車改變方向，包括車輛
    轉向、轉彎時，駕駛人即應顯示方向燈。尤其，在車輛駛至
    交岔路口時，會有多方向車輛駛至路中會車之可能，為使進
    入交岔路口車輛注意其他用路人之行向，於轉彎時更應使用
    方向燈，此一使用轉彎方向燈之作為義務，並不因行駛車道
    於路面劃設有弧形箭頭指向線，或是顯示有箭頭綠燈之號誌
    ，屬於應依指示方向行駛之轉彎專用車道而有異，要言之，
    駕駛人只要遇有轉彎、轉向時，即應使用方向燈，如有違反
    ，即屬不依規定使用轉彎方向燈光，該當道交處罰條例第42
    條所定之處罰要件。
  ㈡經查，臺北市內湖區民權東路6段與堤頂大道1段交會之系爭
    路段，於民權東路6段此端為單向4線車道，左側3線車道地
    面劃設左轉之白色弧形箭頭指向線，右側1線車道則係劃設
    右轉白色弧形箭頭指向線之側車道(並立有往堤頂交流道、
    內湖路、明水路標誌)，於進入堤頂大道1段路口前劃設白色
    停止線及立有紅綠燈交通號誌，經過白色停止線及紅綠燈交
    通號誌，右側側車道至車道終點右轉即匯入堤頂大道1段；
    左側3線車道與堤頂大道1段一向車道交會，因堤頂大道1段
    之中央分隔島較寬，繼續前行至與堤頂大道1段另向車道交
    會時，路底即為堤防，故路面劃設白色左轉弧形箭頭指向線
    及白色停止線，指示車輛停等堤頂大道1段右側來車後，一
    律左轉匯入堤頂大道1段之另向車道，有現況照片可參，並
    經原審勘驗採證錄影光碟無訛(原審卷第45、63頁)，則系爭
    路段為民權東路6段與堤頂大道1段互相交會形成之T字路口
    ，核屬交岔路口，應無疑義。上訴人主張系爭路段非交岔路
    口云云，尚不足採。
  ㈢本件上訴人於前揭時間，駕駛系爭車輛，沿臺北市內湖區民
    權東路6段前揭所指左側3線道之外側車道，行駛至與堤頂大
    道1段交岔路口，在路面劃設有左轉白色弧形箭頭，且左轉
    箭頭綠燈燈號亮起，一律應左轉進入堤頂大道1段時，未使
    用左轉方向燈，經民眾檢舉後由被上訴人裁罰等情，乃據原
    審調查證據，並勘驗採證錄影光碟無誤後，說明認定事實依
    據及得心證之理由，經核與卷證資料相合，無違反經驗法則
    及論理法則情事，自得採為判決之基礎。上訴人主張：伊於
    系爭路段之行駛方向，僅得左彎匯入堤頂大道1段，屬依循
    原道路線型行駛，不構成轉向行為，無需使用方向燈云云。
    惟上訴人既本沿民權東路6段行駛，至與堤頂大道1段之交岔
    路口時，左轉改走與民權東路6段垂直之堤頂大道1段道路，
    顯已經左轉彎後改變原有之行進道路與方向，係交岔路口之
    左轉行為，難謂屬「依循原道路線型行駛」而不用使用方向
    燈之情形，上訴人既為左轉彎，自應使用左轉方向燈；又系
    爭路段雖為路面劃設有左轉白色弧形箭頭之左轉專用車道，
    上訴人行駛該車道，經左轉綠色箭頭燈號亮起時，固只能左
    轉彎向堤頂大道1段，但使用方向燈仍可讓行車動態更加明
    確，非全無提醒其他用路人注意之作用，上訴人以北宜公路
    線型轉彎類比，據以主張不必使用方向燈，二者情形實則全
    然炯異，尚難比附援引。上訴人又主張當時並無換入內側車
    道之需要，若使用左轉方向燈，反而更容易造成後方用路人
    混淆云云（本院卷第19至20頁），然轉彎專用車道與顯示方
    向燈並不衝突，使用方向燈在於使周遭車輛，尤其是後方車
    輛得以預測前車動態，後車駕駛人亦有應注意車前狀況，以
    採取必要之安全措施之義務，若遇前車使用方向燈，只要稍
    加留意應即可辨明其行車意向是轉彎或變換車道，不致造成
    混淆，上訴人以此主張不用使用方向燈，亦難憑採。至本件
    上訴意旨所援引之另案判決，其中臺灣臺北地方法院109年
    度交字第436號判決，違規地點雖同在民權東路6段與堤頂大
    道1段交岔路口，但行向及車道狀況有別，另臺灣臺北地方
    法院109年度交字第251號判決，違規地點與本件不同，係屬
    相異個案，無從為有利上訴人之認定。
  ㈣從而，原判決依據上情，認定上訴人有未依規定使用燈光之
    違規行為，原處分依道交處罰條例第42條及行為時違反道路
    交通管理事件統一裁罰基準表以原處分為裁罰，經核業已詳
    述其認定所憑證據及理由，上訴意旨猶執前詞，指摘原判決
    違背法令，並無可採。
五、綜上所述，原審斟酌全辯論意旨及調查證據之結果，將原處
    分予以維持，駁回上訴人之訴，核無違誤。上訴論旨，仍執
    前詞，指摘原判決違背法令，求予廢棄，為無理由，應予駁
    回。
六、交通裁決事件之上訴，行政法院為訴訟費用之裁判時，應確
    定其費用額，此觀行政訴訟法第237條之9第2項準用第237條
    之8第1項規定即明。本件上訴人對於交通裁決事件之上訴，
    既經駁回，則上訴審訴訟費用750元（上訴裁判費）自應由
    上訴人負擔，爰併予確定如主文第2項所示。
七、據上論結，本件上訴為無理由，依行政訴訟法第237條之9第
    2項、第236條之2第3項、第255條第1項、第237條之8第1項
    、第98條第1項前段，判決如主文。
中　　華　　民　　國　　111 　年　　5 　　月　　31　　日
                      臺北高等行政法院第七庭
                                審判長法  官　許  麗  華
                                      法  官　林  學  晴
                              　　　  法  官　郭  淑  珍
上為正本係照原本作成。
不得上訴。
中　　華　　民　　國　　111 　年　　5 　　月　　31　　日
                                      書 記 官  蕭 純 純